臺灣臺北地方法院民事判決
110年度北訴字第30號
原      告  天階文創有限公司

法定代理人  林永泉    
訴訟代理人  鄭國照律師
被      告  陳煌銘  
訴訟代理人  蔡育盛律師
複代理人    沈宏儒律師
上列當事人間返還支票等事件，於民國110年10月12日言詞辯論
終結，本院判決如下：
    主    文
原告之訴及假執行之聲請均駁回。
訴訟費用由原告負擔。
    事實及理由
一、原告於民國109年7月27日起訴時請求被告所持有原告開具付
    款人為台灣銀行城中分行，票據號碼為AN0000000，發票日
    期為109年7月30日，面額新臺幣（下同）500,000元之支票
    壹紙，不得向付款人提示付款或轉讓予第三人，並應返還予
    原告；願提供擔保請准宣告假執行；於109年7月31日具狀變
    更聲明為：被告應給付原告500,000元，及自109年7月30日
    起至清償日止，按年息5%計算之利息；願提供擔保請准宣告
    假執行；於109年11月17日具狀追加備位聲明為：被告應給
    付原告660,000元，及自起訴狀繕本送達翌日起至清償日止
    ，按年息5%計算之利息；再於110年1月18日具狀擴張備位聲
    明為：被告應給付原告661,000元，及自起訴狀繕本送達翌
    日起至清償日止，按年息5%計算之利息，其變更應受判決聲
    明請求之基礎事實同一，合於民事訴訟法第255條第1項規定
    ，應准，且應依同法第435條第1項規定依通常訴訟程序審理
    。
二、原告主張、聲明：原告於民國109年2月11日在律衡民間公證
    人事務所處與被告簽立租賃契約書(下稱系爭租約)，承租新
    北市○○區○○段000地號空地約300坪及門牌「新北市○○路0段0
    00號」之房屋（下稱系爭房屋）整棟經營餐廳。交付房屋後
    ，原告發現該房於建築結構內裝置之管線遭水泥嚴重堵塞、
    化糞池破裂等瑕疵，並告知被告請其修繕。被告表示願負修
    繕義務，告知原告可自行找人估價修繕。經修繕商告知修繕
    費用約為70萬元後，有長仲營造工程有限公司（下稱長仲公
    司）開立之報價單（下稱系爭報價單），被告表示僅願負擔
    50萬元，並交付50萬元予原告代理人余慧愉（原名余麗瑩）
    。惟因擔心原告拿走50萬元後未進行修繕，故要求原告簽發
    同額支票，故原告簽發票據號碼AN0000000之支票（下稱系
    爭支票），押於被告處，待修繕完成後即歸還原告。修繕完
    成後，被告託詞上開交付之50萬元係借款，系爭支票為擔保
    借款債務之履行所簽發，而拒絕歸還，並於109年7月30日自
    原告銀行帳戶中領取現金50萬元。原告既已完成房屋修繕工
    程，被告繼續占有系爭支票即屬無法律上之原因，不得享有
    票據上之權利。原告依民法第179條後段之規定，請求被告
    返還50萬元。被告稱109年農曆新年前，原告須給付員工兩
    倍薪資，且工程尾款給付期限迫在眉睫，故向其借貸50萬元
    云云，惟109年1月原告經營之台客火鍋城營業額甚佳，無借
    款需求，亦無任何工程款之票據到期。被告曾表示有熟識銀
    行可介紹予原告辦理疫情紓困貸款。故原告曾將公司相關存
    摺等資料傳予被告，被告始能依上開存摺資料挑選該時點，
    謊稱原告有資金需求。被告稱原告無相關客觀證據證明其確
    表示願負修繕義務及被告僅願負擔50萬元，惟如被告所述，
    由於當時兩造關係甚佳，雙方皆未拘泥於形式，而未簽立書
    面契約為證，認以口頭為之即可。又被告稱兩造曾於109年6
    月2日與公路總局、平溪區公所、十分里里長等人就土地之
    綠美化認養申請案進行協商，被告陳明原告有三個月房租未
    付、借款50萬元未還，原告未當場駁斥，並有開會會議記錄
    及簽到紀錄，惟觀該簽到表上林永泉一欄，未見原告之簽名
    ，且縱原告在場，原告亦未曾仔細聆聽被告究表示過何事，
    是難以原告未反駁即逕認默認借款50萬元之情事。於102年
    底、103年初原告尚未與被告承租系爭房屋，不可能有何施
    作戶外公廁之行為及施工現場之相片。被告以系爭報價單載
    明總金額為「新台幣柒拾萬參仟元」施作，惟再自次行「經
    協議以661,000$」承作，與原告稱修繕費用約為70萬元顯有
    出入云云，該報價單上確載總金額為柒拾萬參仟元施作，自
    與原告所稱無何明顯出入。被告稱系爭報價單所示工程乃裝
    潢工程，而非瑕疵修補工程，惟報價單上之工程項目，皆係
    被告身為出租人時本應負擔之修繕費用。被告否認承諾願負
    擔修繕費且為履行修繕義務，曾交付50萬元予余慧愉，並以
    款項是否用於修繕，對其無重要性、修繕工程契約關係存在
    於原告與營造公司間，與其無關。惟原告向被告請求修繕系
    爭房屋後，被告表示願負擔修繕費用，委託原告處理修繕之
    相關事宜，有長仲公司負責人黃寶珠可證，是原告代墊之修
    繕費用661,000元，係因處理委任事務支出之必要費用，依
    民法第546條第1項得請求被告償還661,000元。就報價單上
    九項工程項目，已經證人黃寶珠到庭證述屬實，且可證實施
    工期間被告幾乎每天都在現場，並經常指導證人及包商應如
    何施工，足認其已有「承認」之意思表示及行為。依民法第
    153條第1項、第178條之規定，應溯及於原告為被告管理事
    務開始時起，適用關於委任之規定。倘本院認為兩造間無委
    任關係之適用，則由於被告於原告施作相關工程時，不僅為
    時任台客火鍋城之董事長，且均在現場指揮及為相關指示，
    故原告代墊修繕費用661,000元，應屬管理人為本人支出必
    要或有益之費用，或負擔債務，或受損害，依民法第176條
    第1項之規定得請求被告償還。原告曾多次促請被告修繕，
    其初始均置之不理。嗣原告及修繕商再次催告被告須於相當
    期限內完成應修繕之處時，始表示願負擔修繕費用。惟被告
    既否認有上述事實，則可認原告已完成催告程序，且被告未
    於相當期限內為修繕，故原告得依民法第430條請求被告償
    還費用。原告先行墊付上開費用，致被告受有毋庸支付該費
    用之利益而無法律上之原因，且原告為此受有財產上損害，
    故原告依民法第179條之規定，請求被告返還其所受利益，
    上開四項請求權基礎，擇一訴訟標的為原告勝訴之判決。被
    告主張原告無權占用系爭房屋地下室及四樓頂樓，受有相當
    於租金之不當得利欲進行抵銷，惟該屋不僅門牌編號為單一
    ，且無論係地下室或四樓頂樓，客觀上均未與其他樓層隔離
    ，無法明確劃分出範圍，故欠缺構造上之獨立性；且出入時
    皆須經過一樓內部，再經過一樓大門始能通往外界道路，而
    欠缺對外通行的直接性，亦無使用上獨立性，地下室及四樓
    頂樓，僅為系爭房屋整棟之成分。且就租賃契約簽訂時之真
    意，原告承租整棟房屋目的係經營餐廳，凡使用上有助於餐
    廳經營之部分，當然皆係其欲承租之範圍。該屋地下室及四
    樓頂樓於原告未進行整修前，皆呈現凌亂、無法使用之狀態
    ，倘若地下室及頂樓皆非原告欲承租之範圍，焉有可能花費
    大筆費用裝潢、整修，被告主張抵銷，當屬無據並聲明：如
    上變更後之聲明。
三、被告答辯、聲明：雙方於108年9月2日就系爭房屋簽有租約(
    下稱前租約)，租賃期間為109年1月1日至118年12月31日止
    ，原告承租房地係為經營台客火鍋城，並合意於108年10月1
    日至同年12月31日為免租金之裝潢期，再於109年2月11日至
    律衡民間公證人事務所公證系爭租約。於109年1月農曆新年
    前夕，原告向被告告以過年期間依法需給付員工兩倍薪資，
    且去年10月開始工程即將完竣，工程尾款給付期限迫在眉睫
    ，然火鍋店之業務尚未上軌道，欲借貸50萬元週轉，被告要
    求原告開立支票作為還款擔保，慮及火鍋店營運之初而將到
    期日設於約半年後之期，當時兩造關係甚佳，未拘泥於形式
    而未簽立紙本借據，原告開立一到期日為109年7月30日，票
    據號碼AN0000000，發票銀行為台灣銀行(城中分行)之系爭
    支票（本院卷第91頁）。原告稱因被告擔心原告拿走款項後
    未修繕而要求簽發支票，倘被告確願承擔該修繕費用，則原
    告有無將該款項用於修繕，對於被告之重要性何在，又何以
    簽發支票即得確保原告就該款項之用途，倘若原告未足額用
    於工程，被告即得取回50萬元？工程契約關係乃存在於原告
    與營造公司間，倘原告未足額給付或未進行全面修繕，原告
    本即自行承受工程未施作之不利益，與被告何涉，且原告就
    曾向被告請求修繕及被告同意負擔費用等情舉證以實其說。
    又系爭報價單雖載明總金額為「新台幣柒拾萬參仟元」施作
    ，惟再自次行「經協議以661,000$」承作，與原告所稱顯有
    出入。依其所示之工程項目乃裝潢工程，而非瑕疵修補工程
    。 證人黃寶珠證稱四樓女兒牆「有些有，有些沒有」，然
    細譯報價單第7項，兩者顯有出入，益徵該工程實係將四樓
    增建為營業空間者。就報價單電力增設部分，證人黃寶珠表
    明係因承租人欲作商業店面而有擴增電力需求，然衡諸常情
    ，豈有出租人須為承租人營業改裝需求負擔工程費用之理。
    證人稱所有項目均應由房東負擔，足見其認知有偏誤。且僅
    屬個人臆測，與兩造間實際約定無涉，縱證人就其所見聞被
    告所陳述者為實，無非僅係「怎麼做都沒關係」、「沒有關
    係，你跟證人余慧愉收」等純粹表贊同工程施作之語，且證
    人亦明確指出，報價單係交給證人余慧愉即實際代表原告者
    ，且稱「費用我們會找原告收錢」，均說明原告方為工程費
    用真正債務人。原告稱109年1月時，台客火鍋城營業額甚佳
    、無借款需求云云，惟據被告與原告女友余慧愉於Line之對
    話紀錄表示「台客1月25日開幕，就遇上疫情，導致我們週
    轉不靈…」，足徵原告扭曲事實。倘因本於房東身分到現場
    前後巡視，即遭認定為承租人之實際負責人，實屬無稽。且
    本件施作工程之本質為增建、裝潢工程，顯為原告為自己經
    營餐廳之利益而設，而非為被告所為之管理事務，原告據此
    主張無因管理，實屬無據。原告承租系爭房地範圍明確係建
    物之一至三樓，未含地下室及四樓部分，詎原告逕違反約定
    ，將四樓外牆築起作為廚房使用，並將地下室排設固定式的
    火鍋桌椅，欲使地下室成為營業場域，然因地下室未通過消
    防安全檢查列管範圍，被告堅決反對，並主張原告違約，要
    求連同四樓部分一同改善，惟原告置之不理。若認被告須負
    擔上開費用，則被告依民法第179條之規定，主張就原告無
    權占用建物地下室及四樓部分相當於租金之不當得利，以系
    爭公證契約租金10萬元三層樓計，每層租金為3萬3,333元，
    地下室與四樓部分每月租金6萬6,666元，自合約生效即109
    年1月始至110年1月止，共計13個月，共計866,658萬元(計
    算式：66.666x13=866,658)，被告主張於原告先位請求500,
    000元或備位請求661,000元之範圍內抵銷。原告依民法第54
    6條第1項，請求處理委任事項支出之必要費用，惟其就委託
    關係之存否，未舉出實證，就兩造間如何達成合意、委託事
    務的範圍與內容，均未敘明。委任關係又如何能夠以證人黃
    寶珠本於第三人之地位，且顯未親見親聞雙方當事人，即建
    構兩造間不存在之委任關係，原告主張殊無足採。原告主張
    民法第179條因墊付修繕費用使被告受有利益云云，顯係因
    給付行為而發生之給付型不當得利，原告自須就此給付為無
    法律上原因，負舉證責任，然迄今仍未見其明。並聲明：如
    主文，如受不利判決願供擔保請免假執行。
四、本院判斷的簡要說明：
(一)不爭執事項：雙方簽有系爭租約承租系爭房屋，被告已兌現
    系爭支票。
(二)爭執事項：原告得否依不當得利、租賃、委任、無因管理等
    法律關係請求被告給付?
  1.就先位請求50萬元部分：
　⑴按無法律上之原因而受利益，致他人受損害者，應返還其利
    益。雖有法律上之原因，而其後已不存在者，亦同，民法第
    一百七十九條定有明文。又主張不當得利請求權存在之當事
    人，對於不當得利請求權之成立，應負舉證責任，即應證明
    他方係無法律上之原因而受利益，致其受有損害。如受利益
    人係因給付而得利時，所謂無法律上之原因，係指給付欠缺
    給付之目的。故主張該項不當得利請求權存在之當事人，應
    舉證證明該給付欠缺給付之目的（最高法院103年度台上字
    第2198號民事判決意見）。依上述最高法院判決意見，主張
    不當得利的請求權人，就被請求人受有利益且無法律上原因
    等構成不當得利的法律要件，要負證明的責任，不當得利請
    求權人若僅能證明受有損害而無法證明被請求人受有利益且
    無法律上原因時，法院即不能僅因請求權人受有損害的事實
    ，即依不當得利的法律關係判命被請求人返還請求權人所受
    的損害。
　⑵原告雖主張經被告領走的系爭支票票款50萬元是被告同意負
    擔修繕費用的擔保票，但查，依原告所聲請證人黃寶珠的證
    言或個人意見，僅足以認定黃寶珠曾至系爭房屋修繕，並不
    足以認定系爭50萬元票款並沒有其他的法律上原因存在。況
    且依原告所不爭執形式真正的前租約第7條第1項明白約定：
    「本標的物之房屋稅、地價稅由甲方(被告)負擔，水費、電
    費、修繕費用或因使用標的物所衍生之其他費用，自點交日
    起由乙方(原告)負擔。」、第5條約定：「甲方於民國108年
    10月1日(以下簡稱「點交日」)將本件標的物依現狀點交予
    乙方無誤。」(本院卷第61頁)，在雙方有前租約如上約定的
    情形下，原告主張系爭支票為維修費用擔保票的主張，即顯
    與明文約定不合，而不可採。此外，原告並未另外提出被告
    領走系爭支票50萬元無法律上原因的其他足以推翻上述明文
    約定的客觀證據，依上述最高法院的判決意見及本院說明，
    原告此部分主張，尚無依據，難以採取。
　2.就備位請求維修費用部分：
　⑴經查，依原告所不爭執形式真正的前租約簽訂的日期為108年
    9月2日(本院卷第69頁)及第7條第1項、第5條約定，被告已
    於108年10月1日點交日已將系爭房屋點交原告，及被告不爭
    執原告所提形式真正的長仲公司報價單(本院卷第21頁)上經
    原告簽認的報價日期為108年10月25日(同卷頁)，明顯在前
    租約簽立之108年9月2日(本院卷第69頁)後可知，長仲公司
    的報價單工程費用，應是依前租約的約定，由原告自行負擔
    ，原告需受上述約定的拘束，在沒有其他客觀的書面證據可
    以推翻上述明文約定的情形下，並不能僅因第三人的證言，
    即反於上述約定而另為主張。
　⑵原告反於上述明文約定，主張由證人黃寶珠的證言，可以認
    定被告有默示同意或成立無因管理、委任、不當得利的法律
    關係，請求被告給付，即與上述明文約定不相符合，而不可
    採。至於原告依民法第430條主張部分，原告亦應同受上述
    契約約定的拘束，而不可採取。　
五、綜上所述，原告依不當得利、租賃、委任、無因管理等法律
    關係請求如上變更後的聲明，並無理由，應駁回。又原告的
    訴已經駁回，假執行聲請已失依據，應併駁回。
六、本件事證已明，當事人其餘主張陳述、所提證據及所引用的
    判決意見，經審酌後不影響上述認定及說明，故不詳論。
七、訴訟費用負擔：民事訴訟法第78條。
中　　華　　民　　國　　110 　年　　11　　月　　30　　日
               臺灣臺北地方法院
                                    法  官  詹駿鴻
以上正本證明與原本無異。
如不服本判決，應於判決送達後20日內向本庭（臺北市○○○路0段
000巷0號）提出上訴狀。（須按他造當事人之人數附繕本）如委
任律師提起上訴者，應一併繳納上訴審裁判費。
中　　華　　民　　國　　110 　年　　11　　月　　30　　日
                                    書記官  翁挺育